臺灣雲林地方法院民事判決　　　　　　　 94年度訴字第262號
原　　　告　丙○○
被　　　告　甲○○○○○○○
特別代理人　戊○○
被　　　告　丁○
訴訟代理人　乙○○
上列當事人間請求分割共有物事件，經本院於民國94年6 月13日
言詞辯論終結，判決如下：
    主  文
兩造共有坐落雲林縣崙背鄉○○○段四五四地號，面積四九○二
平方公尺土地，應分割如雲林縣西螺地政事務所民國九十四年三
月二十三日之土地複丈成果圖所示：編號Ａ部分面積二三二二平
方公尺土地分歸原告丙○○取得。編號Ｂ部分面積二五八平方公
尺土地分歸被告甲○○○○○○○取得。編號Ｃ部分面積二三二
二平方公尺分歸被告丁○取得。
訴訟費用由兩造按原應有部分比例負擔。
    事實及理由
一、本件被告甲○○○○○○○係日據時期成立之合名會社，於
    臺灣光復後，未向主管機關辦理法人登記，有財政部國有財
    產局用箋及合名會社登記簿節本各1 份在卷可按。按日據時
    期已成立之合名會社，光復後，如未依法辦理公司登記，應
    認其為民法上之合夥，於裁判上固不妨認其有當事人能力（
    最高法院72年度台上字第2016號判決意旨參照）。是被告甲
    ○○○○○○○雖未依法辦理公司登記，亦不失為民法上之
    合夥，應認有當事人能力，合先敘明。
二、原告起訴主張：系爭土地為兩造所共有，原告應有部分為四
    九○二分之二三二二，被告甲○○○○○○○應有部分為四
    九○二分之二五八，被告丁○應有部分為四九○二分之二三
    二二，系爭土地無不能分割之約定，亦無法律限制分割之規
    定，為求土地之充分利用，為此請求裁判分割。原告主張之
    分割方案，將系爭土地依占有使用現狀分割，兩造所分得之
    土地均臨道路及水路，得以引水灌溉及通行使用等語。被告
    甲○○○○○○○、丁○到庭均表示同意原告所提之分割方
    案。
三、按各共有人得隨時請求分割共有物，但因物之使用目的不能
    分割或契約訂有不分割之期限，不在此限。共有物之分割，
    依共有人協議之方法行之。分割之方法，不能協議決定者，
    法院得因任何共有人之聲請，命以原物分配於各共有人，民
    法第823 條第1 項及第824 條第1 項、第2 項第1 款定有明
    文。本件原告主張系爭土地為兩造所共有，原告應有部分為
    四九○二分之二三二二，被告甲○○○○○○○應有部分為
    四九○二分之二五八，被告丁○應有部分為四九○二分之二
    三二二，因被告甲○○○○○○○之法定代理人已死亡，兩
    造就系爭土地無法以協議方式分割，且系爭土地並無訂定不
    分割之期限，而系爭土地依其使用目的亦非不能分割等情，
    業據原告提出土地登記謄本、地籍圖、戶籍謄本為證，復為
    被告所不爭執，原告之主張自堪信為真實。則原告請求分割
    共有土地，洵屬有據，應予准許。
四、按法院就共有物為裁判分割時，應考慮公平性、當事人聲明
    、應有部分比例與實際使用是否相當、共有物之客觀情狀、
    共有物之性質、共有物之價格與經濟價值、共有人利益、各
    共有人主觀因素與使用現狀、共有人之利害關係等因素（最
    高法院69年度台上字第3100號判決意旨參照）。經查，系爭
    土地面積呈南北向之長方形，土地上部分種植土豆，部分現
    為空地，附圖所示Ａ、Ｂ、Ｃ部分均面臨道路及水路，得以
    引水灌溉及通行使用，業經本院至現場勘驗明確，製有勘驗
    筆錄及現場繪製圖各1 份附卷可憑，且經雲林縣西螺地政事
    務所測量員協助指界，並製有94年3 月23日複丈成果圖在卷
    可參。本院審酌兩造之意願、土地整體之利用價值，並兼顧
    使用現狀及兩造間共有價值平等均衡原則，認本件分割方法
    應以雲林縣西螺地政事務所94年3 月23日之土地複丈成果圖
    為基準，即如附圖所示，編號Ａ部分面積2322平方公尺土地
    分歸原告丙○○取得。編號Ｂ部分面積258 平方公尺土地分
    歸被告甲○○○○○○○取得。編號Ｃ部分面積2322平方公
    尺分歸被告丁○取得。此一分割方案，已兼顧系爭土地之使
    用現狀及分割意願，且共有人分得之土地，形狀完整、均面
    臨道路及水路，系爭土地利用價值於分割後不至降低，是本
    件裁判分割，應以附圖所示之分割方法分割為適當。從而，
    原告起訴請求將兩造共有之系爭土地，分割如附圖所示：編
    號Ａ部分面積2322平方公尺土地分歸原告丙○○取得。編號
    Ｂ部分面積258 平方公尺土地分歸被告甲○○○○○○○取
    得。編號Ｃ部分面積2322平方公尺分歸被告丁○取得，為有
    理由，應予准許。
五、末按分割共有物事件本質上並無訟爭性，兩造本可互換地位
    ，由任一共有人起訴請求分割，均無不可，且兩造均因本件
    裁判分割均蒙其利，由敗訴當事人負擔訴訟費用顯失公平，
    故本院認於裁判分割共有物訴訟，於法院准予分割，原告之
    訴為有理由時，仍應由兩造分別依系爭土地應有部分比例分
    擔訴訟費用較符合公平原則，附此敘明。
六、據上論結，原告之訴為有理由，依民事訴訟法第80條之1 ，
    判決如主文。
中　　華　　民　　國　　94　　年　　6 　　月　　27　　日
                  民事第二庭    法  官  冷明珍
以上正本係照原本作成。
如對本判決上訴，須於判決送達後20日內向本院提出上訴狀。
中　　華　　民　　國　　94　　年　　6 　　月　　27　　日
                                書記官　朱克文
